【裁判字號】    97,交抗,612
【裁判日期】    970616
【裁判案由】    聲明異議
【裁判全文】
臺灣高等法院臺中分院刑事裁定         97年度交抗字第612號
抗 告 人即
原處分機關  交通部公路總局新竹區監理所苗栗監理站
代  表  人  張錦坤
聲明異議人
即受處分人  甲○○
上列抗告人因聲明異議案件，不服臺灣苗栗地方法院中華民國97
年4月30日裁定（97年度交聲字第77號），提起抗告，本院裁定
如下：
    主  文
抗告駁回。
    理  由
一、原裁定意旨略以：聲明異議人即受處分人（下稱受處分人）
    甲○○於民國97年3月7日16時57分許，駕駛車號W4-6569號
    自用小客車行經苗栗市○○路、英才路口處，為苗栗縣警察
    局苗栗分局文山派出所警員舉發「酒後駕車經酒測值達0.77
    mg/l，法定值為0.25mg/l，超出0.52mg/l」違規，經抗告人
    即原處分機關（下稱抗告人）依道路交通管理處罰條例第35
    條第1項第1款暨違反道路交通管理事件統一裁罰標準及處理
    細則第44條第4項規定，於97年4月11日裁處受處分人罰鍰新
    臺幣（下同）49,500元並吊扣駕駛執照12個月，施以道安講
    習等行政裁罰（下稱原處分），惟受處分人之酒後駕車行為
    ，因同時涉犯刑法第185條之3公共危險罪嫌，經檢察官依刑
    事訴訟法第253條之2第1項之規定為緩起訴處分，已合受處
    分人向苗栗縣脊髓損傷者協會支付1萬元，依行政罰法第26
    條第2項所揭示之「一事不二罰」原則，抗告人應不得再就
    同一行為課以行政罰鍰，是認受處分人此部分聲明異議有理
    由，而撤銷抗告人裁處受處分人罰鍰49,500元部分之行政裁
    罰；至關於吊扣駕駛執照以及施以道安講習處分部分，則係
    預防將來再犯危險之管制罰，而有別於前揭針對已發生違規
    事實科處罰鍰之行政秩序罰，屬行政罰法第26條第1項但書
    所稱之「其他種類行政罰」，抗告人予以裁罰於法並無不合
    ，受處分人此部分之異議無理由，應予駁回等語。
二、抗告意旨略以：查行政罰法第26條第1項規定：「一行為同
    時觸犯刑事法律及違反行政法上義務規定者，依刑事法律處
    罰之。但其行為應處以其他種類行政罰或得沒入之物而未經
    法院宣告沒收者，亦得裁處之。前項行為如經不起訴處分或
    為無罪、免訴、不受理、不付審理之裁判確定者，得依違反
    行政法上義務規定裁處之。」同條第2項規定：「前項行為
    如經不起訴處分或為無罪、免訴、不受理、不付審理之裁判
    確定者，得另依違反行政法上義務規定裁處之。」另道路交
    通管理處罰條例第35條第1項規定：「汽車駕駛人，駕駛汽
    車經測試檢定有下列情形之一者，處新臺幣一萬五千元以上
    六萬元以下罰鍰，並當場移置保管該汽車及吊扣其駕駛執照
    一年：」同條第8項規定：「前項汽車駕駛人，經裁判確定
    處以罰金低於本條例第九十二條第三項所訂最低罰鍰基準規
    定者，應依本條例裁決繳納不足最低罰鍰之部分。」本件受
    處分人因觸犯公共危險罪，經臺灣苗栗地方法院檢察署為緩
    起訴處分，並未受刑事判決，受處分人依該署指示向苗栗縣
    脊隨損傷者協會支付之1萬元並非刑法第33條所定之罰金，
    故不得依上揭規定抵扣罰緩；又抗告人因受處分人觸犯刑事
    法部分經緩起訴處分，故依道路交通管理處罰條例第35條第
    1項第1款暨違反道路交通管理事件統一裁罰標準及處理細則
    第44條第4項規定掣開竹監苗字第裁54-F00000000號裁決書
    裁處受處分人「罰鍰新臺幣肆萬玖仟伍佰元整，吊扣駕駛執
    照12個月，施以道安講習」，另加註明「應繳罰緩嗣法院裁
    判確定後另行通知」，亦即受處分人於緩起訴期間未有被撤
    銷緩起訴處分者，於確定免於受刑事訴追時，抗告人自得依
    其違反行政法上義務，另行通知受處分人應繳納罰緩之裁處
    ，並無「一事不二罰」之適用，惟原審認為受處分人向苗栗
    縣脊髓損傷者協會支付之1萬元屬「實質刑事法律處罰」而
    將之類推解釋為刑事處罰之「罰金」，違反刑法「罪刑法定
    主義」之精神，亦違背刑法類推禁止之原則；又依道路交通
    管理處罰條例第92條第3項規定，汽車駕駛人駕駛小型車酒
    精濃度超過規定標準0.55mg/L以上者，最低罰緩應裁處49,
    500元，原審以受處分人向公益團體繳納捐款之1萬元「對被
    告多少都有財產減少」，認為受處分人已受「實質的制裁」
    ，則受處分人因觸犯公共危險罪所受之處罰反較道路交通管
    理處罰條例所明定之最低額罰緩為輕，其裁處不僅輕重失衡
    且違反交通事件處罰法律之規定，難謂有當；又行政罰法第
    26條第2項雖無「緩起訴處分」之明文，然緩起訴既為附條
    件的不起訴處分，即為不起訴處分之一，檢察官所為緩起訴
    處分對受處分人所為之指示及課予之負擔，係一種特殊的處
    遇措施，並非刑罰，抗告人自得依行政法上義務規定裁處之
    ，故本件受處分人上開酒醉駕車之違規行為，雖經檢察官為
    緩起訴處分，且已履行緩起訴處分所附帶之條件，仍非已受
    刑事處罰，尚無行政罰法「一事不二罰」之適用，是原裁決
    仍屬適法，請予維持等語。
三、經查：
  (一)按94年2月5日公布，於95年2月5日施行之行政罰法第26條規
    定：「一行為同時觸犯刑事法律及違反行政法上義務規定者
    ，依刑事法律處罰之。但其行為應處以其他種類行政罰或得
    沒入之物而未經法院宣告沒收者，亦得裁處之。前項行為如
    經不起訴處分或為無罪、免訴、不受理、不付審理之裁判確
    定者，得依違反行政法上義務規定裁處之」。又其他種類行
    政罰，係指違反行政法上之義務應受裁罰性之不利處分，依
    行政罰法第2條規定，包括限制或禁止行為之吊扣證照處分
    。究其立法目的，一行為同時觸犯刑事法律及違反行政法上
    義務規定時，由於刑罰與行政罰同屬對不法行為之制裁，而
    刑罰之懲罰作用較強，故依刑事法律處罰，即足資警惕時，
    實無一事二罰再處行政罰之必要，且刑事法律處罰，由法院
    依法定程序為之，較符合正當法律秩序，應予優先適用，但
    罰鍰以外之沒入或其他種類行政罰，因兼具維護公共秩序之
    作用，為達行政目的，行政機關仍得併予裁處。
  (二)次按道路交通主管機關對於汽車駕駛人酒後駕車之行為，依
    道路交通管理處罰條例第35條第1項第1款規定予以裁罰，係
    對行為人違反行政法上義務規定之行政罰，而汽車駕駛人酒
    後駕車之行為，經測試檢定酒精濃度超過規定標準，涉犯刑
    法第185條之3之公共危險罪嫌，道路交通主管處罰機關除有
    上開行政罰法第26條第1項但書規定，得處以其他種類行政
    罰之情形外，關於罰鍰部分，即應依上開行政罰法第26條及
    道路交通管理處罰條例第10條規定，移送地方法院檢察署處
    理，於移送後，非有上開行政罰法第26條第2項所定不起訴
    等事由，得依違反行政法上義務規定裁處外，不得再依道路
    交通管理處罰條例第35條第1項第1款規定，裁處行為人罰鍰
    之行政罰。
  (三)再按緩起訴期間內，有下列情形之一者，檢察官得依職權或
    依告訴人之聲請撤銷原處分，繼續偵查或起訴：1.於期間內
    故意更犯有期徒刑以上刑之罪，經檢察官提起公訴者。2.緩
    起訴前，因故意犯他罪，而在緩起訴期間內受有期徒刑以上
    刑之宣告者。3.違背第253條之2第1項各款之應遵守或履行
    事項者，刑事訴訟法第253條之3第1項定有明文。故經檢察
    官為緩起訴處分者，於緩起訴之猶豫期間內，最終是否會被
    檢察官提起公訴，尚未終局確定，即緩起訴處分於猶豫期間
    內尚未具有實質確定力，檢察官於該猶豫期間內，尚得對被
    告為繼續觀察，如被告顯無反省警惕之情或根本欠缺反省警
    惕之能力，檢察官仍得依職權或依告訴人之聲請，將該緩起
    訴處分撤銷。至行政罰法第26條明定「一事不二罰原則」，
    即應受行政罰之行為如經不起訴處分或為無罪、免訴、不受
    理、不付審理之裁判「確定」者，始得依違反行政法上義務
    規定裁處之，雖未明文規定包括緩起訴處分在內，惟依行政
    罰法第26條第2項之立法意旨以觀，必須待緩起訴處分實質
    確定時，被告才終局確定免於遭受刑事訴追，原處分機關始
    得為行政裁罰，亦即在緩起訴處分之猶豫期間期滿前，該緩
    起訴處分仍有被撤銷之可能，此時原處分機關若為行政罰鍰
    ，將使受處分人有同時遭受行政處罰及刑事訴追之危險，顯
    與行政罰法第26條規定之立法意旨相悖。
  (四)綜上，自行政罰法第26條規定之立法意旨為有利於行為人之
    解釋，宜認應受行政裁罰之行為，關於「罰鍰」部分，同一
    事實如經緩起訴處分確定者，亦有行政罰法第26條所定一事
    不二罰原則之適用。
四、本件受處分人對其於上開時、地，酒後駕車為警查獲，並測
    得其呼氣所含酒精濃度達每公升0.77毫克之違規行為，並不
    爭執，復有內政部警政署國道公路警察局舉發違反道路交通
    管理事件通知單影本附卷可稽，此部分之事實，堪以認定。
    惟受處分人同一酒醉駕車行為，因同時犯刑法第185條之3之
    公共危險罪，業經臺灣臺中地方法院檢察署於97年3月31日
    ，以97年度偵字第1449號處分緩起訴確定（緩起訴期間為1
    年），有該緩起訴處分書在卷可參。上開檢察官所為對於受
    處分人為緩起訴處分，並命向苗栗縣脊髓損傷者協會支付1
    萬元及參加一場酒醉駕車團體輔導，其中金錢給付雖不屬「
    刑罰」性質，但實質上係對行為人的制裁，並造成行為人之
    財產權之不利影響。已產生實質刑罰之效果。原審認受處分
    人已因緩起訴處分而剝奪其財產權，主觀上前揭金錢給付義
    務已具有強制性、懲罰性，雖不若易科罰金係以支付金錢作
    為自由刑之替代，惟經由緩起訴處分條件之履行，使其免於
    遭檢察官發動起訴程序，仍具有替代刑罰之效果，應屬「實
    質刑事法律處罰」，而有行政罰法第26條第1項「一事不二
    罰」規定之適用，因而撤銷原處分關於罰緩49,500元之部分
    ，並無違誤。抗告人以受處分人並未受刑事判決，所繳納捐
    款1萬元並非罰金，認受處分人並未受刑事上實質制裁云云
    ，疏未考量一事不二罰原則所揭示之立法理由，又其所掣開
    竹監苗字第裁54-F00000000號裁決書裁處受處分人「罰鍰新
    臺幣肆萬玖仟伍元整，吊扣駕駛執照12個月，施以道安講習
    」，雖另註明「應繳罰鍰嗣法院裁判確定後另行通知」等語
    ，仍係一課予罰鍰之侵益處分，揆諸行政罰法第26條所揭示
    之「一事不二罰」原則旨在避免同時觸犯刑事法律之一行為
    再受科處罰鍰之行政秩序罰，致發生重複評價或重複處罰之
    情形，而不法侵害憲法所揭示之基本權利，應認此一侵益處
    分亦有違反「一事不二罰」之原則。
五、至於抗告人另主張受處分人依緩起訴處分所繳納之1萬元捐
    款，遠低於道路交通管理處罰條例第92條第3項所規定之最
    低罰鍰49,500元，不僅輕重失衡，且違反交通事件處罰法律
    之規定。惟查，受處分人雖經檢察官為緩起訴處分，仍於緩
    起訴之猶豫期間有隨時遭撤銷之可能，並未發生與不起訴處
    分後禁止再訴相同之效力。又抗告人所繳納捐款雖低於最低
    應繳行政罰鍰，惟因行政罰與刑罰對不法行為之懲罰作用，
    非僅有「量」之不同，更有「質」之相異，不得以緩起訴條
    件之捐款金額較低，即認行政罰之懲罰作用高於刑罰，況緩
    起訴處分在猶豫期間經過而未經撤銷之前，受處分人之刑事
    程序仍未終結，是受處分人之刑事制裁並非僅限於所受命令
    捐款之1萬元，故即便受處分人所受刑事制裁未經判決，仍
    已發生實質之刑罰效果，抗告人此部分主張仍無理由，應予
    駁回。
六、據上論斷，應依道路交通管理處罰條例第89條、道路交通案
    件處理辦法第26條、刑事訴訟法第413條，裁定如主文。
中    華    民    國    97    年    6     月    16    日
              交通法庭  審判長法  官  林  照  明
                              法  官  蔡  名  曜
                              法  官  郭  瑞  祥
上列正本證明與原本無異。
不得再抗告。
                              書記官  李  妍  嬅
中    華    民    國    97    年    6     月    16    日


司法院資訊處製作；財團法人民間司法改革基金會備份。
